【裁判字號】    98,訴,33
【裁判日期】    981019
【裁判案由】    返還無權占有土地
【裁判全文】
臺灣新竹地方法院民事判決                98年度訴字第33號
原      告  乙○○
訴訟代理人  丙○○
被      告  甲○○
訴訟代理人  劉正穆律師
            徐宏澤律師
上列當事人間返還無權占有土地事件，本院於民國98年10月5日
辯論終結，判決如下：
    主  文
被告應將坐落新竹縣寶山鄉○○段下大壢小段第四六八地號土地
，如附圖所示編號甲、乙部分土地，面積各為三七七平方公尺及
八六平方公尺之柑橘等作物移除，並將土地返還原告。
被告應將坐落新竹縣寶山鄉○○段下大壢小段三一二之七地號土
地，如附圖所示編號丙部分土地，面積一二六平方公尺之柑橘等
作物移除，並拆除如附圖所示P-Q連線之水泥矮牆地上物，將土
地返還原告。
被告應給付原告新臺幣仟伍佰貳拾捌元，及自民國九十八年九
月一日起至清償日止，按年息百分之五計算之利息，暨自民國九
十八年八月一日起至交還前二項土地之日止，按年給付原告新臺
幣壹仟捌佰捌拾伍元。
原告其餘之訴駁回。
訴訟費用由被告負擔百分之九十九，餘由原告負擔。
本判決第一項於原告以新臺幣壹拾貳萬仟元為被告供擔保後，
得假執行。
本判決第二項於原告以新臺幣萬仟陸佰元為被告供擔保後，
得假執行。
本判決第三項於原告以新臺幣壹仟貳佰元為被告供擔保後，得假
執行。
原告其餘假執行之聲請駁回。
    事實及理由
壹、按訴狀送達後，原告不得將原訴變更或追加，但請求之基礎
    事實同一者、擴張或減縮應受判決事項之聲明者及不甚礙被
    告之防禦及訴訟之終結者，不在此限，民事訴訟法第255條
    第1項第2款、第3款、第7款定有明文。查本件原告起訴時，
    原係請求：「被告應將坐落新竹縣寶山鄉○○段下大壢小段
    468地號土地及同段312-7地號上之柑橘作物及水泥短牆之地
    上物移去、拆除，並將所占土地面積200坪返還原告。」，
    嗣經內政部國土測繪中心勘測被告占用原告所有之前開土地
    之位置及面積後，原告乃於訴訟進行中依不當得利之法律關
    係訴請被告給付相當於租金之不當得利，並變更訴之聲明為
    ：「(一)被告應將坐落新竹縣寶山鄉○○段下大壢小段第468
    地號土地，如附圖所示編號甲、乙部分土地，面積各為377
    平方公尺及86平方公尺之柑橘等作物移除，並將土地返還原
    告。(二)被告應將坐落新竹縣寶山鄉○○段下大壢小段312-7
    地號土地，如附圖所示編號丙部分土地，面積126平方公尺
    之柑橘等作物移除，並拆除如附圖所示P-Q連線之水泥矮牆
    地上物，將土地返還原告。(三)被告應給付原告新臺幣（下同
    ）7,853元，及自訴狀繕本送達翌日起至清償日止，按年息
    百分之5計算之利息，暨自民國98年8月1日起至交還前二項
    土地之日止，按年給付原告3,770元。」，經核，原告所為
    追加不當得利之請求，其基礎事實仍以原告所有之系爭二筆
    土地遭被告無權占用之事實為據，在社會生活上可認為相關
    連，且就原請求之訴訟及證據資料，於審理繼續進行在相當
    程度範圍內具一體性，對於被告之防禦及訴訟之終結亦無重
    大不利益，是本件原告前後聲明請求之基礎事實同一，且係
    擴張、減縮應受判決之聲明，亦無礙於被告之防禦及訴訟之
    終結，揆諸前開規定，核無不合，應予准許。
貳、原告起訴主張：
一、原告於96年7月間因買賣關係取得坐落新竹縣寶山鄉○○段
    下大壢小段第468地號（下稱系爭468地號）及坐落新竹縣寶
    山鄉○○段下大壢小段312-7地號（下稱系爭312-7地號）之
    二筆土地，惟被告竟無權占用系爭468地號土地，如附圖所
    示編號甲、乙部分土地，面積各為377平方公尺及86平方公
    尺，並於其上種植柑橘等作物。另被告亦占用系爭312-7地
    號土地，如附圖所示編號丙部分土地，面積126平方公尺，
    且於其上種植柑橘等作物，並於如附圖所示P-Q連線上，建
    造水泥矮牆之地上物，依民法第767條規定，原告自可請求
    被告將前開柑橘等作物及水泥牆之地上物移除、拆除，並將
    所占有之土地返還原告。
二、被告無法律上之原因而占有系爭468地號及系爭312-7地號土
    地之特定部分，即受有相當租金之利益，並致原告受有相當
    租金之損害，而有不當得利情事，原告自得依民法第179條
    之規定，訴請被告返還相當於租金之不當得利，並依土地法
    第97條第1項之規定，以被告所占土地面積之申報地價年息
    百分之10計算。又自原告於96年7月購買系爭468及312-7地
    號土地起至98年7月31日止，共25個月，而系爭468地號及系
    爭312-7地號土地之申報地價為每平方公尺64元，被告無權
    占有系爭二筆土地之面積共589平方公尺，是被告於96年7
    月起至98年7月31日止，應給付原告相當於租金之不當得利
    共7,853元（64×589×10％×1/12×25＝7853，小數點以下
    均四捨五入），暨自98年8月1日起至返還系爭二筆土地止，
    按年給付原告3,770元（64×589×10％＝3770，小數點以下
    四捨五入）
三、為此聲明：
  1.被告應將坐落系爭468地號土地，如附圖所示編號甲、乙部
    分土地，面積各為377平方公尺及86平方公尺之柑橘等作物
    移除，並將土地返還原告。
  2.被告應將坐落系爭312-7地號土地，如附圖所示編號丙部分
    土地，面積126平方公尺之柑橘等作物移除，並拆除如附圖
    所示P-Q連線之水泥矮牆地上物，將土地返還原告。
  3.被告應給付原告7,853元，及自訴狀繕本送達翌日即98年9月
    1日起至清償日止，按年息百分之5計算之利息，暨自98年8
    月1日起至交還前二項土地日止，按年給付原告3,770元。
  4.願供擔保，請准宣告假執行。
參、被告除對原告請求之金額要求依法裁判外，對於原告其餘之
    請求及占用系爭二筆土地之面積無意見。
肆、本院之判斷：
一、原告主張坐落系爭468地號、312-7地號之二筆土地為原告所
    有，詎被告無權占用前開土地，且於如附圖所示編號甲、乙
    、丙部分土地，面積各為377平方公尺、86平方公尺、126平
    方公尺，種植柑橘等作物；而被告亦於系爭312-7地號土地
    ，如附圖所示P-Q連線上，建造水泥矮牆之地上物等情，業
    據其提出系爭二筆土地之土地登記謄本為證，並經內政部國
    土測繪中心勘測被告占用原告所有之前開土地之位置及面積
    ，有內政部國土測繪中心鑑定書及鑑定圖等件在卷可稽，且
    被告亦對原告上開主張無意見，自堪信原告此部分之主張為
    真。
二、按所有人對於無權占有或侵奪其所有物者，得請求返還之
    。對於妨害其所有權者，得請求除去之。有妨害其所有權之
    虞者，得請求防止之，民法第767條第1項定有明文。經查，
    本件被告於系爭468地號、312-7地號之二筆土地，如附圖所
    示編號甲、乙、丙部分土地，面積各為377平方公尺、86平
    方公尺及126平方公尺，種植柑橘等作物，並於系爭312-7地
    號土地，如附圖所示P-Q連線上，建造水泥矮牆之地上物，
    且無權占有等情，已如前述，揆諸前揭法條規定，原告請求
    被告將占用部分之柑橘等作物移除及拆除水泥矮牆之地上物
    ，並將土地返還原告，自屬有據。
三、次按無法律上原因而受利益，致他人受損害者，應返還其利
    益，民法第179條前段定有明文。又依不當得利之法則請求
    返還不當得利，以無法律上之原因而受利益，致他人受有損
    害為其條件，故其得請求返還之範圍，應以對方所受之利益
    為限，非以請求人所受損害若干為準，無權占有他人土地，
    可以獲得相當於租金之利益為社會通常之觀念（最高法院61
    年台上字第1695號判例意旨參照）。本件被告既無權占有系
    爭468地號、312-7地號之二筆土地，已如上述，其因而受有
    相當於租金之利益，自應將其利益返還予原告。又原告購買
    系爭二筆土地之發生日期為96年7月31日，並於96年9月17日
    登記為所有權人，亦有系爭土地之登記謄本在卷可稽，依民
    法第758條規定，原告係於96年9月17日取得系爭土地之所有
    權，故原告依前揭規定及說明，自得請求被告給付自96年9
    月17日至98年7月31日，及自98年8月1日起至交還系爭土地
    之日止之相當於租金之損害。再按土地法第97條第1項之規
    定，城市地方房屋之租金，以不超過土地及其建築物申報總
    價年息百分之10為限。又基地租金之數額，除以基地申報地
    價為基礎外，尚須斟酌基地之位置，工商業繁榮之程度，承
    租人利用基地之經濟價值及所受利益等項，並與鄰地租金相
    比較，以為決定，並非必達申報總地價年息百分之10最高額
    ，此有最高法院68年度台上字第3071號判例意旨可資參照。
    查兩造不爭執被告無權占有使用如附圖所示編號甲、乙、丙
    部分土地，並於系爭312-7地號土地，如附圖所示P-Q連線上
    ，建造水泥矮牆之地上物，而如前所述，被告無權占用之土
    地面積計為589平方公尺，再參以系爭468地號土地之地目為
    林、林業用地，系爭312-7地號土地之地目為田、農牧用地
    ，屬特定目的事業用地，而周圍並無任何住家，亦無商業活
    動，且系爭二筆土地上除有被告於如附圖所示之土地上種植
    柑橘作物及建造水泥矮牆之地上物外，原告亦在其所有之系
    爭土地種植數棵玉米及柑橘，惟系爭二筆土地亦雜草叢生等
    情狀，有本院勘驗筆錄及原告提出之照片等件在卷足憑，足
    認系爭二筆土地周圍實屬偏僻。是本院審酌上情，暨系爭二
    筆土地之坐落位置、工商業繁榮程度及被告占用系爭二筆土
    地所得之經濟價值等情事，應認原告請求被告給付相當於租
    金之不當得利，應按系爭二筆土地申報地價年息百分之5為
    適當，而系爭二筆土地之申報地價均為每平方公尺64元，因
    此，原告請求自96年9月17日至98年7月31日之不當得利計
    3,528元【589×64×5％×1/12×22＝3455，589×64×5％
    ×1/12×14/30＝73，3455＋73＝3528，小數點以下均四捨
    五入】，並自98年8月1日起按年給付之不當得利1,885元【
    589×64×5％＝1885，小數點以下均四捨五入】至返還土地
    為止，於法並無不合，應予准許，逾此部分尚屬無據，不應
    准許。
伍、綜上所述，原告本於所有物返還請求權及不當得利之法律關
    係，請求被告將坐落系爭468地號、312-7地號土地，如附圖
    所示編號甲、乙、丙部分土地，面積各為377平方公尺、86
    平方公尺及126平方公尺之柑橘等作物移除，並拆除如附圖
    所示P-Q連線之水泥矮牆地上物，將土地返還予原告，且被
    告並應給付原告3,528元，及自98年9月1日起至清償日止，
    按年息百分之5計算之利息，暨自98年8月1日起至交還前開
    土地日止，按年給付原告1,885元，為有理由，應予准許，
    逾此部分之請求，為無理由，應駁回之。
陸、本件原告勝訴部分，原告陳明願供擔保，聲請宣告假執行，
    經核並無不合，爰酌定相當之擔保金額准許之；至原告敗訴
    部分，其假執行之聲請，則因訴之駁回而失所依附，不應准
    許，應予駁回。
柒、本件事證已臻明確，其餘主張及舉證，經審酌與判決結果尚
    不生影響，均不另論述，併予敘明。
捌、據上論結，本件原告之訴為一部有理由，一部無理由，依民
    事訴訟法第79條、第390條第2項，判決如主文。
中    華    民    國    98    年    10    月    19    日
                  民事第二庭    法  官  彭淑苑
以上正本係照原本作成。
如對本判決上訴，須於判決送達後20日內向本院提出上訴狀。
中    華    民    國    98    年    10    月    20    日
                                書記官  王恬如


司法院資訊處製作；財團法人民間司法改革基金會備份。
